臺北高等行政法院判決
　　　　　　　　　　　　　　　　　　 95年度訴字第01832號
　　　　　　　　　　　　　　　.
原　　　告　甲○○
訴訟代理人　鄭文龍律師
被　　　告　內政部
代　表　人　乙○○（部長）
訴訟代理人　丙○○
　　　　　　丁○○
上列當事人間因入出國及移民法事件，原告不服行政院中華民國
95年3 月31日院臺訴字第0950081932號訴願決定，提起行政訴訟
。本院判決如下：
    主  文
原告之訴駁回。
訴訟費用由原告負擔。
    事  實
壹、事實概要：
    被告所屬警政署入出境管理局（以下簡稱境管局）以原告之
    越南籍配偶陳氏紅伍（TRAN THI HONG NAM ，以下簡稱陳君
    ）於民國（下同）90年間因在臺非法工作，經依規定入國管
    制5 年，陳君出境後，於管制期間復冒用黎氏俄（LE THI
    NGA ）護照入境非法工作，依入出國及移民法第17條第1 項
    第3 款及外國人入國管制資料作業規定（以下簡稱管制資料
    作業規定）第3 點第1 項第3 款規定入國管制10年，依管制
    資料作業規定第7 點規定，管制情形競合，從一重處理，陳
    君冒用他人護照入境，入國管制10年，管制期間至102 年11
    月5 日止，但因陳君與原告結婚，管制期間得減半計算，縮
    短至97年11月5 日，以94年5 月6 日境愛林字第0941089368
    0 號函原告。原告以陳君與其結婚並育有一子，並非單純來
    臺非法工作，雖管制期間減半，惟管制資料作業規定並未考
    量陳君已育有子女之特殊需求，希能比照管制資料作業規定
    第9 點從寬處理云云，向被告申請依管制資料作業規定第14
    點第2 款規定，由被告不予許可及禁止入出國案件審查委員
    會（以下簡稱審查委員會）審核，解除陳君入國管制。被告
    以94年8 月25日台內警字第0940137498號函復，以陳君係冒
    用他人護照入國，不適用管制資料作業規定第9 點第3 款規
    定。審查委員會係審核入出國及移民法第17條第1 項第13款
    有危害我國利益、公共安全、公共秩序或善良風俗之虞之案
    件，陳君所涉非屬入出國及移民法第17條第1 項第13款案件
    ，無需提審查委員會審核。原告不服，提起訴願，復遭行政
    院決定駁回，遂向本院提起行政訴訟。
貳、兩造聲明：
一、原告聲明：求為判決
(一)、訴願決定及原處分均撤銷。
(二)、命被告依照管制資料作業規定第9 點規定，將原告之越南籍
    配偶陳君不列為入國管制資料。
(三)、命被告依照管制資料作業規定第9 點規定，將原告之越南籍
    配偶陳君，解除至97年11月5 日之入國管制。
(四)、訴訟費用由被告負擔。
二、被告聲明：求為判決如主文所示。
參、兩造之爭點：
一、原告主張之理由：
(一)、本件禁止原告之越南籍配偶陳君入國，同時剝奪出生數月具
    有我國國籍之未成年子女吳研廷受生母照料及呵護之權利，
    剝奪其全家之家庭生活，係不人道的作法。且被告拒絕陳君
    入國，已違反我國憲法第156 條之規定，該規定明示應保護
    母性，其目的則在確保國家民族生存發展之基礎。即國家民
    族之發展必從保護兒童開始，要保護兒童，當然要同時保護
    其母。但從本件還未見到被告有何保護母性之具體措施以符
    憲法之規定，反倒以嚴格形式拘泥之法解釋方法，一方面剝
    奪我國幼小國民吳研廷接受母親照顧及母愛之憲法上權利，
    另方面更剝奪陳君入國盡其母親照顧幼兒，盡其母愛天性之
    權利與義務。從而，被告前述之認事及用法，均屬違憲。
(二)、被告僅以原告之妻有非法工作及冒用護照之情形，即將原告
    之家庭拆散，不准原告與妻團員，違反世界人權宣言第16條
    第3 項、第25條第2 項之規定。且依我國入出國及移民法第
    17條之規定，如有外國人冒用護照或非法工作者，係「得」
    禁止其入國，亦即，依法亦得不禁止其入國。就立法之性質
    而言，違反入出國及移民法第17條之情節，所危害之法益，
    其性質上本屬輕微，故立法之政策採得禁止入國，而非應禁
    止入國。
(三)、本案陳君與原告結婚，並育有與原告所親生之未成年子女吳
    研廷，完全符合管制資料作業規定第9 點之規定，得申請不
    列為入國管制資料。今被告竟不依其自己所頒布之命令行事
    ，自有違法：
１、就立法目的而言，管制資料作業規定第9 點當然適用本案：
    管制資料作業規定第9 點之規定，本就是要處理本國人與外
    國人結婚，又生下本國人未成年子女之情形。目的無非在於
    保護本國人未成年子女能有完整家庭及正常父母完整的愛，
    如此，才能孕育出台灣健康成長之下一代。今被告將之極端
    限縮解釋為限於非法工作之情形，顯然曲解此一立法目的。
    並將導致原告及原告之子吳研廷，無法正常享有建全家庭及
    正長的成長環境。如果爾後，原告及原告之子（包括相類案
    件之萬千台灣未成年國民），甚或原告之配偶，身心發展上
    所遭受之傷害，均是國家及社會無法承擔之負擔。
２、就利益衡量及價值之判斷而言，管制資料作業規定第9 點當
    然適用本案：管制利益與婦幼及國家民族發展之利益衝突時
    ，較微小之管制行政秩序之利益要對婦幼及國家民族發展之
    整體重大利益退縮。這也是為何立法院在制訂入出國移民法
    第17條係規定「得」禁止其入國，而非應禁止其入國。亦為
    被告為何要在一連串管制入國規定後，要在第9 點針對此一
    特殊之狀況，做一例外及特別之不列為管制規定。因外籍配
    偶生下本國人未成年子女之情形，國家民族之優生保健、我
    國未成年子女身心健全發展，及確保國家民族之未來健全發
    展之國家整體重大利益，遠遠要超過限制外國人非法工作及
    持冒用護照之行政程序管制利益。當然，此時國家之入出國
    管制利益要作適度之退縮，以尊重我國婦幼之保護及國家民
    族之健全發展利益。
３、就文義解釋而言，本件符合管制資料作業規定第9 點之規定
    ，被告依法不得拒絕解除列管：依管制資料作業規定第9 點
    之規定，係規定取得權利之要件，亦即要依第9 點之規定取
    得不列為入國管制資料，第1 要件為有非法工作等之情形而
    經列管之外國人。第2 要件為與國人結婚。第3 要件為有親
    生之未成年子女。而本件陳君上開3 要件全然具備，依法當
    然取得不列為入國管制資料之權利，其請求解除列管，文義
    上已然該當管制資料作業規定第9 點之規定，被告依法自然
    不得拒絕。
４、被告所爭執者，無非係指陳君除了有非法工作遭列管之情形
    ，同時有冒用護照遭列管之情形，予以解釋不適用上開第9
    點之規定。然而，第9 點係規定遭列管之外國人取得解除列
    管之權利3 要件，並未明文排除同時具有冒用護照之情形，
    因此，被告所為之解釋及裁量，自行增加法規所無之限制，
    已逾越法定之裁量範圍，違反行政程序法第10條之規定。且
    上開規定第9 點之立法目的在於保護婦幼及確保國家民族之
    發展，今被告之所為及解釋，亦已違反法規授權之目的，同
    有行政程序法第10條規定之違法。
(四)、我國憲法第23條及行政程序法第7 條，為行政行為應適用比
    例原則之具體規定。是被告對此一個案所選擇之行政處分及
    曲解法令之作法，已與其所欲達成之管制目的之利益顯不相
    當，違反行政程序法第7 條第3 款之規定。綜上所述，本件
    原告之越南籍配偶陳君，雖有非法工作及冒用護照來台之違
    反行政程序規定之不法，但其目的無非是要工作謀生而已，
    對國家社會之危害極小。今既然已與原告結婚，並生下吳研
    廷，自有准其入境全家團圓，並照顧具中華民國國籍之未成
    年子女之必要，此與我國之國家民族發展極有關係，因此，
    依我國國籍法第17條之規定，本就非強制規定不得入境，且
    被告亦配合制頒管制資料作業規定第9 點，原告得申請不列
    為管制資料，依法被告不得拒絕解除列管。詎被告曲解法令
    ，拒絕原告之聲請，實屬違法違憲且不人道。
二、被告主張之理由：
(一)、陳君冒用他人護照入境、在臺非法打工，應從一重處理，管
    制入國10年。因與原告結婚，管制期間已減半為5 年。而管
    制資料作業規定第9 點不列為入國管制資料，係因逾期停留
    、居留或非法工作經列管者，與有戶籍國民或永久居留者結
    婚，並育有與現在配偶所生之親生未成年子女者之情形。陳
    君係冒用他人護照入境遭入國管制，惡性重大，且非管制資
    料作業規定第9 點所列事由，不得適用該項解除之規定。
(二)、審查委員會係審核入出國及移民法第17條第1 項第13款有危
    害我國利益、公共安全、公共秩序或善良風俗之虞之案件，
    陳君所涉係同條項第3 款及第12款案件，請求審查委員會審
    核，並無依據。被告94年8 月25日台內警字第0940137498號
    函未准原告所請，揆諸入出國及移民法第17條第1 項、第3
    項規定及管制資料作業規定第2 點、第3 點、第7 點第1 項
    、第9 點、第11點、第14點，並無不合，應予維持。
    理  由
一、本件適用之法規：
(一)、按「為統籌入出國管理，確保國家安全；規範移民事務，落
    實移民輔導，特制定本法。」、「外國人有下列情形之一者
    ，得禁止其入國：一、．．．。三、冒用護照或持用冒領之
    護照者。．．．。十二、曾經逾期停留、居留或非法工作者
    。十三、有危害我國利益、公共安全、公共秩序或善良風俗
    之虞者。」、「第一項第十三款之情形，主管機關應聘請包
    括社會公正人士組成審查委員會審核，經審核許可者，同意
    其入國。」入出國及移民法第1 條前段、第17條第1 項、第
    3 項分別定有明文。而被告為配合執行入出國及移民法第17
    條禁止外國人入國案件，並訂定有外國人入國管制資料作業
    規定，該要點乃被告基於於主管權責，為執行禁止外國人入
    國案件之管制所為之規定，核與入出國及移民法規定意旨及
    法律保留原則均屬無違，所屬機關辦理相關案件自得援用。
(二)、按「外國人有下列情形之一者，其管制情形及期間如下：．
    ．．(三)冒用護照或持用冒領之護照者，管制十年。．．(八)、
    從事與申請停留、居留目的不符之工作或活動者，管制五年
    。前項管制期間，自外國人被拒絕入國或出國之日起算。」
    、「管制情形競合者，從一重處理。但有下列各款情形之一
    者，得不列為入國管制資料或縮短入國管制期間：(一)未滿十
    六歲者，或現就讀公立學校或依法立案、設立之私立學校或
    外國學校之在學學生，得不予管制。(二)配偶或父母為居住臺
    灣地區設有戶籍國民（以下簡稱有戶籍國民）或居住臺灣地
    區持有外僑永久居留證者（以下簡稱永久居留者），管制期
    間得減半計算。」、「因逾期停留、居留或非法工作經列管
    者，與有戶籍國民或永久居留者結婚，且有下列情形之一者
    ，得申請不列為入國管制資料：(一)在臺灣地區配偶罹患重病
    者。(二)配偶懷孕五個月以上者。(三)育有與現在配偶所生之親
    生未成年子女者。(四)列管前結婚，出國滿一年者。(五)列管期
    間結婚，結婚滿一年者。」、「依第九點或第十點規定申請
    不列為入國管制資料或縮短入國管制期間者，應檢具下列文
    件，由其在臺灣地區配偶或親屬，向境管局辦理．．．」、
    「經列管之外國人，有下列情形之一者，境管局得不列為入
    國管制資料或縮短其入國管制期間：(一)經權責機關通知，不
    列為入國管制資料或縮短入國管制期間者。(二)經內政部不予
    許可及禁止入出國案件審查委員會審核許可者。(三)符合第九
    點、第十點或第十二點規定，並依第十一點或第十三點規定
    申請者。」管制資料作業規定第3 點、第7 點第1 項、第9
    點、第11點、第14點分別著有規定。
二、兩造不爭之事實經過：
    原告之越南籍配偶陳君於90年間因在臺非法工作被查獲，經
    依規定入國管制5 年，陳君於91年10月25日出境後，於管制
    期間之91年12月29日，復冒用黎氏俄（LE THI NGA）護照入
    境非法工作，被告所屬境管局乃依入出國及移民法第17條第
    1 項第3 款及管制資料作業規定第3 點第1 項第3 款規定入
    國管制10年，據該作業規定第7 點規定，管制情形競合，從
    一重處理，陳君冒用他人護照入境，入國管制10年，管制期
    間至102 年11月5 日止；但因陳君與原告結婚，管制期間得
    減半計算，縮短至97年11月5 日，並以94年5 月6 日境愛林
    字第09410893680 號函復陳情解除陳君入國管制之原告。原
    告希能比照管制資料作業規定第9 點從寬處理，向被告申請
    依該作業規定第14點第2 款規定，由審查委員會審核，解除
    陳君入國管制。被告以94年8 月25日台內警字第0940137498
    號函復予以否准。原告不服，提起訴願，復遭駁回等事實，
    有陳君說明書、旅客入出境資料查詢、高雄縣政府警察局、
    台南縣警察局辦理外國人逾期停留暨非法工作入境管制週報
    表、被告所屬境管局94年5 月6 日境愛林字第09410893680
    號函、被告94年8 月25日台內警字第0940137498號函及行政
    院95年3 月31日院臺訴字第0950081932號決定書影本附卷可
    稽（見原處分卷第37、56、88、102 、104 、112 頁及本院
    卷第12、13頁），自堪信為真實。
三、原告循序提起本件行政訴訟，主張：本件禁止原告方為人母
    之越南籍配偶陳君入國，同時剝奪年幼之子女受生母照料及
    呵護之權利，剝奪其全家之家庭生活，極不人道，被告已然
    違反我國憲法第156 條、世界人權宣言第16條第3 項、第25
    條第2 項之規定。就論理法則、立法目的、利益衡量、價值
    之判斷及文義解釋而言，本件符合管制資料作業規定第9 點
    之規定，被告依法不得拒絕解除列管。且第9 點係規定遭列
    管之外國人取得解除列管之權利3 要件，並未明文排除同時
    具有冒用護照之情形，被告所為之解釋及裁量，自行增加法
    規所無之限制，已逾越法定之裁量範圍，違反行政程序法第
    10條之規定。被告對此一個案所選擇之行政處分及曲解法令
    之作法，已與其所欲達成之管制目的之利益顯不相當，更違
    反我國憲法第23條及行政程序法第7 條比例原則之規定云云
    。是本件爭點乃在被告拒絕由審查委員會審核有關解除陳君
    入國管制乙事，是否違法？
四、如前所述，依入出國及移民法第17條第3 項規定，應由審查
    委員會審核者，限於該條第1 項第13款所指「有危害我國利
    益、公共安全、公共秩序或善良風俗之虞者」情形，而本件
    原告之越南籍配偶陳君係因同條項第3 款、第12款「冒用護
    照或持用冒領之護照者」、「曾經逾期停留、居留或非法工
    作者」等事由，為被告禁止入國，是原告請求被告應依管制
    資料作業第14點第2 款規定，由審查委員會審核許可陳君入
    境，於法已有未合。且管制資料作業第9 點規定，限於因逾
    期停留、居留或非法工作經列管者，與有戶籍國民或永久居
    留者結婚，育有與現在配偶所生之親生未成年子女者，始得
    申請不列為入國管制資料，而原告配偶陳君除在臺非法工作
    外，復於前次非法工作管制期間冒用黎氏俄（LE THI NGA）
    護照入境非法工作，業如前述，核其冒用他人護照入境，乃
    與前開要點規定列舉之要件不符，是亦無適用該要點規定之
    餘地。是被告以94年8 月25日台內警字第0940137498號函否
    准原告所請，揆諸首揭規定，自屬有據。而以入出國及移民
    法第17條規定，外國人於冒用他人護照、非法工作等情形，
    被告即得禁止其入國，而未就禁止其入國之期間為任何規定
    ，顯係賦予行政機關就國家安全需求，為彈性考量；而外國
    人冒用他人護照入境，嚴重影響本國對外國人之管理，違法
    情節顯較上開作業要點第9 點規定之「逾期停留、居留或非
    法工作」原俱係以合法方式入境者為重，自無從同視，而為
    比附援引。本件陳君於管制期間，冒用他人護照入境工作，
    嗣與原告相識生子後，兩人始在越南結婚（見原處分卷陳君
    說明書），被告審酌渠違法情節及上述要點規定，權衡國家
    安全及個人私益，未解除陳君之入國管制，實無逾入出國及
    移民法規定，而有何濫用裁量權之情形。原告主張上開作業
    要點並未排除外國人冒用護照之情形，被告拒絕交由審查委
    員會審核，解除陳君之入國管制，有違行政程序法第7 條第
    3 款之比例原則云云，乃其個人主觀法律見解，尚無可採。
五、至「國家為奠定民族生存發展之基礎，應保護母性，並實施
    婦女、兒童福利政策。」、「家庭為社會之當然基本團體單
    位，並應受社會及國家之保護。」、「母親及兒童應受特別
    照顧及協助。所有兒童，無論婚生或非婚生，均應享受同等
    社會照護。」固為憲法第156 條、世界人權宣言第16條第3
    項、第25條第2 項所明定，惟縱將本國人之外籍母親予本國
    人為同一之保護，依憲法第23條規定，基本人權於為防止妨
    礙他人自由、避免緊急避難、維持社會秩序或增進公共利益
    所必要者，仍得以法律加以限制。而外國人之入境，事涉國
    家安全，係與社會秩序及公共利益有關，既經入出國及移民
    法第17條就禁止行為明文列舉，自無違反上開憲法及世界人
    權宣言規定之可言。原告主張被告未將陳君不列入入國管制
    資料，有違憲及違反人權情事云云，尚無可採。
六、綜上所述，原告之主張均無可採。被告以原告之越南籍配偶
    陳君係冒用他人護照入國，不適用管制資料作業規定第9 點
    第3 款規定；審查委員會係審核入出國及移民法第17條第1
    項第13款有危害我國利益、公共安全、公共秩序或善良風俗
    之虞之案件，陳君所涉非屬入出國及移民法第17條第1 項第
    13款案件，無需提審查委員會審核，於法並無不合，訴願決
    定予以維持，亦無違誤，原告猶執前詞，訴請撤銷，並請求
    將陳君不列入入國管制資料及應解除渠至97年11月5 日之入
    國管制，為無理由，俱應駁回。
七、兩造其餘攻擊防禦方法經本院審酌後，核與本件判決結果均
    不生影響，故不再逐項論述，附敘明之。
據上論結，原告之訴為無理由，爰依行政訴訟法第98條第3 項前
段，判決如主文。
中　　華　　民　　國　　96　　年　 　1　　月　 11  　 日
                        第七庭審判長法  官　李得灶
                                    法  官　黃秋鴻
                                    法  官　林玫君
上為正本係照原本作成。
如不服本判決，應於送達後20日內，向本院提出上訴狀並表明上
訴理由，如於本判決宣示後送達前提起上訴者，應於判決送達後
20日內補提上訴理由書（須按他造人數附繕本）。
中　　華　　民　　國　　96　　年　 　1　　月　 11  　 日
             　　　　　　　   　　　書記官  黃明和
